【裁判字號】    92,重訴,98
【裁判日期】    920311
【裁判案由】    遷讓房屋
【裁判全文】
臺灣台中地方法院民事判決                          九十二年度重訴字第九八號
    原      告  乙○○
    被      告  甲○○
右當事人間請求遷讓房屋事件，本院判決如左：
    主      文
被告應遷出坐落台中市○○區○○段一九０建號即門牌號碼台中市○○區○○里○○
街二二之二號房屋，並將該房屋交還原告。
第一項遷讓交還房屋之履行期間為六個月。
訴訟費用由被告負擔。
本判決於原告以新台幣伍拾壹萬元為被告供擔保後，得假執行。
    事      實
甲、原告方面：
壹、聲明：如主文第一項所示，並願供擔保請准宣告假執行。
貳、陳述：
一、坐落台中市○○區○○段一九０建號即門牌號碼台中市○○區○○里○○街二二
    之二號房屋（下簡稱系爭房屋），係原告所有。而被告與原告本係夫妻，被告居
    住於前開房屋，惟因原告於民國（下同）九十一年三月七日，訴請離婚，並已獲
    離婚判決確定在案，被告於離婚後，仍占有系爭房屋，然原告與被告已無同居共
    同生活之義務，不同意被告繼續使用系爭房屋，被告占有上開房屋並無正當權源
    ，爰依民法第七百六十七條訴請被告遷出上開房屋，並將房屋交還原告。
二、對被告抗辯之陳述：被告雖抗辯系爭房屋為被告與原告一起奮鬥所蓋，且被告與
    原告所生之子女三人現與被告均同住於系爭房屋，故原告不應趕被告等離開云云
    ，惟原告尚有其他登記於被告名下之房子，均已遭被告賣光，原告一生積蓄都遭
    被告花光，且原告與被告已離婚，被告應離開系爭房屋，被告抗辯顯不足採，又
    原告只要求被告遷出，因被告對原告生命有威脅，至於小孩部分原告仍會讓小孩
    繼續居住。
參、證據：提出系爭房屋建物登記謄本、台灣台中地方法院九十一年婚字第二六三號
    判決書、判決確定證明書、系爭房屋所有權狀、系爭房屋使用執照及土地所有權
    狀各一份為證。
乙、被告方面：
壹、聲明：駁回原告之訴及假執行之聲請。
貳、陳述：對原告與被告已離婚，及系爭房屋登記於原告名義下之事實並不爭執，惟
    系爭房屋雖登記於原告名下，然系爭房屋為被告與原告一起奮鬥所蓋，相關資金
    係由農會貸款而來，原告從未過問家中經濟如何，完全由被告籌措及處理大小事
    宜，且被告與原告所生之子女三人現與被告均同住於系爭房屋，原告不應趕被告
    等離開系爭房屋。
    理      由
一、原告主張：坐落台中市○○區○○段一九０建號即門牌號碼台中市○○區○○里
    ○○街二二之二號房屋（下簡稱系爭房屋），係原告所有。而被告與原告本係夫
    妻，居住於前開房屋，惟因原告於九十一年三月七日訴請離婚，並已獲離婚判決
    確定在案。今被告業已與原告離婚，卻仍占有系爭房屋，被告占有上開房屋並無
    正當權源，爰依民法第七百六十七條訴請被告遷出上開房屋，並將房屋交還原告
    。被告則以：系爭房屋雖登記於原告名下，但系爭房屋為被告與原告一起奮鬥所
    蓋，相關資金係由農會貸款而來，原告從未過問家中經濟如何，完全由被告籌措
    及處理大小事宜，且被告與原告所生之子女三人現與被告均同住於系爭房屋，原
    告不應趕被告離開系爭房屋等語，資為抗辯。
二、經查：原告主張系爭房屋為其所有，因被告原係其妻現居住於系爭房屋，惟今兩
    造已於九十一年九月三日經判決離婚確定等情，業據原告提出系爭房屋建物登記
    謄本、台灣台中地方法院九十一年婚字第二六三號判決書、判決確定證明書、系
    爭房屋所有權狀、系爭房屋使用執照及土地所有權狀各一份為證，且為被告所不
    爭執，堪信為真實。被告雖以前詞辯稱原告不應趕被告離開系爭房屋云云，惟查
    ：
（一）按七十四年六月三日，新修正民法第一千零十七條規定：「聯合財產中，夫或
      妻於結婚時所有之財產，及婚姻關係存續中取得之財產，為夫或妻之原有財產
      ，各保有其所有權。」，查兩造係於五十八年十二月二十日結婚，而系爭房屋
      係於八十二年一月五日，為建物第一次所有權登記，係兩造婚姻關係存續中由
      原告取得，並登記為原告所有，有建物登記謄本在卷可稽，復為被告所不爭執
      ，是依上開規定，系爭房屋為原告之原有財產，其所有權自屬原告所有。
（二）又系爭房屋本係原告於兩造婚姻關係存續中，原告為與被告共同生活而同意被
      告無償居住使用系爭房屋，基此，被告原占有使用系爭房屋之法律關係，於法
      律上應可定性為一「使用借貸關係」，然此一使用借貸關係，應以婚姻關係之
      存續為借貸期限，依民法第四百六十四條：「稱使用借貸者，謂當事人一方以
      物交付他方，而約定他方於無償使用後，返還其物之契約。」、第四百七十條
      第一項前段：「借用人應於契約所定期限滿時返還借用物」之規定，今兩造婚
      姻關係既已消滅，解釋上應視為借貸期限已屆期，借用人經貸與人請求返還，
      自無權繼續占有，而應負返還責任；又縱被告否認當初占有係以經營婚姻生活
      為目的，而認原告同意其使用，未定有期限，然因被告之占有系爭房屋係原告
      於婚姻關係存續期間，為與被告共同生活而貸與使用，今兩造婚姻消滅，借貸
      之目的已使用完畢，依民法第四百七十條第一項後段之規定，原告亦得請求返
      還，今原告已請求被告返還，被告已無合法之占有權源，自為無權占有；再依
      民法第四百七十條第一項後規定：「借貸未定期限，亦不能依借貸之目的，而
      定其期限者，貸與人得隨時請求返還借用物。」之規定，是縱認係爭使用借貸
      契約未定期限，且不能依借貸目的定其期限，貸與人亦得隨時請求返還借用物
      ，今原告既訴請被告遷出系爭房屋，即為一終止使用借貸關係之意思表示，被
      告於使用借貸契約終止後，即無占有之權源，其經原告請求返還，自負返還責
      任。甚且，被告如係基於聯合財產制，對原告之財產有管理使用權，而占有使
      用系爭房屋，然今兩造業已離異，原告且已明白表示拒絕被告再為使用，被告
      已無管理使用權限，其占有之權源已失，更屬無權占有，此外，被告復無法舉
      證證明，其有其他占有使用系爭房屋之權源，其占有使用系爭房屋，自屬無權
      占有。
（三）此外，被告抗辯：系爭房屋係原告一起奮鬥所蓋，相關資金係由農會貸款而來
      ，原告從未過問家中經濟如何，完全由被告籌措及處理大小事宜云云。惟依民
      法第一千零三十條之一規定：「聯合財產關係消滅時，夫或妻於婚姻關係存續
      中所取得而現存之原有財產，扣除婚姻關係存續中所負債務後，如有剩餘，其
      雙方剩餘財產之差額，應平均分配。但因繼承或其他無償取得之財產，不在此
      限。」，此一規定係為貫徹夫妻平等原則，並兼顧夫妻之一方對家務及育幼之
      貢獻，使剩餘財產較少之一方配偶，對剩餘財產較多之他方配偶得請求雙方剩
      餘財產差額二分之一，其為一財產總價值的結算，是其所得平均分配者，以夫
      妻雙方剩餘財產之「差額」為限，並非夫或妻之剩餘財產，妻或夫均得就其全
      部請求分配，且既曰「差額」自應以金錢為補償分配方式，而非對個別獨立之
      物權，得請求移轉應有部分二分之一，而成為共有之權利，此從該法第二項規
      定法院可酌減其「分配額」即可知。從而，本件縱使被告基於民法第一千零三
      十條之一第一項規定，對被告有剩餘財產分配請求權，惟此係本於離婚之事實
      而生，與被告無權占用系爭房屋，而應返還系爭房屋，係屬二事，被告應另行
      主張其權利，而不得拒絕返還系爭房屋，併此敘明。
三、按所有人對於無權占有或侵奪其所有物者，得請求返還之：對於妨害其所有權者
    ，得請求除去之，民法第七百六十七條定有明文。本件被告就其占有系爭房屋既
    未能提出正當權源之證明，對房屋所有權人之原告而言，即屬無權占有，原告本
    於所有權之作用，訴請被告遷出系爭房屋，並將之交還原告，自屬有理。從而，
    原告本於所有物返還請求權，請求被告應遷出坐落台中市○○區○○段一九０建
    號即門牌號碼台中市○○區○○里○○街二二之二號房屋，並將該房屋交還原告
    ，即屬有據，應予准許。
四、查遷讓房屋，非立時可就，斟酌原告與被告原係夫妻關係，且兩造之子女現與被
    告同居於系爭房屋等實際情況，定履行期間為六個月，以資兼顧。
五、本件事證已臻明確，兩造其餘之攻擊防禦方法，核與本件判決結果無影響，爰不
    一一論述，併此敘明。
六、原告陳明願供擔保請准宣告假執行，核無不合，爰酌定相當之擔保金額准許之。
七、據上論結：本件原告之訴為有理由，依民事訴訟法第七十八條、第三百九十條第
    二項、第三百九十六條第一項，判決如主文。
中      華      民      國    九十二   年      三      月      十一    日
                                  臺灣台中地方法院民事第三庭
~B法      官  王金洲
右為正本係照原本作成。
如對本判決上訴，須於判決送達後二十日內向本院提出上訴狀（須附繕本）。
中      華      民      國    九十二   年      三      月      十一    日
~B法院書記官


司法院資訊處製作；財團法人民間司法改革基金會備份。
